最高法院民事判決　　　　　　　　　　　　　　　　八十七年度台上字第四四九號
　　上　訴　人　賴 蔡 香
　　　　　　　　賴 錦 松
　　　　　　　　賴 金 枝
　　　　　　　　賴 銀 盆
　　　　　　　　賴 綵 蓮
　　　　　　　　賴 又 慈
　　　　　　　　賴 威 榮
　　　　　　　　賴 威 嘉
　　右　一　人
　　法定代理人　賴蔡秀卿
　　被 上訴 人　蔡 榮 修
　　　　　　　　蔡 明 穎即.
右當事人間請求清償借款事件，上訴人對於中華民國八十六年六月二日台灣高等法院
台南分院第二審更審判決（八十五年度上更(二)字第一○五號），提起上訴，本院判決
如左：
    主  文
原判決除假執行部分外廢棄，發回台灣高等法院台南分院。
    理  由
本件上訴人主張：被上訴人蔡明穎（原名為蔡永富）於民國八十一年五月二十六日，
以上訴人之被繼承人賴德隆及另一被上訴人蔡榮修為連帶保證人向嘉義縣水上鄉農會
（下稱水上鄉農會）借款新臺幣（下同）四百八十萬元，清償期為八十二年十一月二
十六日。惟屆期蔡明穎無資力償還，經賴德隆以連帶保證人之地位於八十三年五月五
日向水上鄉農會代償借款及利息共四百七十七萬三千五百六十八元等情，爰依民法第
七百四十九條規定，求為命蔡明穎償還代償之借款二百三十八萬六千七百八十四元；
依同法第七百四十八條、第二百八十一條規定，求為命蔡榮修償還其平均分擔額二百
三十八萬六千七百八十四元，並各自償還或免責日之翌日即八十三年五月六日起至清
償日止加計法定遲延利息之判決（第一審駁回上訴人超過年息百分之五計算之利息請
求，未據其聲明不服。又其中關於命蔡明穎給付上訴人九十九萬一千二百七十九元、
蔡榮修給付上訴人四十九萬五千六百三十九元五角，及均自八十三年五月六日起至清
償日止，按年息百分之五計算之利息，且如蔡明穎已履行給付，蔡榮修免給付義務部
分，業經本院前審判決確定。）
被上訴人蔡明穎、蔡榮修則以：前開借款係賴德隆提供土地，以有農會會員資格之蔡
明穎名義借款，投資於中富企業股份有限公司（下稱中富公司），自不得向伊二人求
償；縱令非賴德隆投資於中富公司，亦係賴德隆以蔡明穎名義借得款項後，出借於中
富公司，其僅能向中富公司求償。此外蔡明穎曾於八十二年九月二十七日，代賴德隆
償還水上鄉農會借款本息四十三萬八千六百三十五元；代償還賴遠城為借款人，賴德
隆為連帶保證人之借款本息三百三十四萬三千六百五十四元，上揭二筆清償合計三百
七十八萬二千二百八十九元，賴德隆獲有對水上鄉農會債務消滅之利益，而為不當得
利，蔡明穎據以主張抵銷，上訴人請求伊各償還二百三十八萬六千七百八十四元本息
，即無理由等語，資為抗辯。
原審將第一審所為被上訴人敗訴之判決除確定部分外予以廢棄，改判駁回上訴人該部
分之訴，無非以：上訴人主張之前揭事實，業據提出借據、水上鄉農會代償還借款證
明書為證。被上訴人雖辯稱：系爭借款係賴德隆借用蔡明穎名義所借，以投資中富公
司云云，然為上訴人所否認。查賴德隆固為中富公司股東，但股數僅有五十股，每股
一萬元，業於八十年九月十日完成變更登記，而系爭借款於八十一年五月二十六日始
借用，數額又高達四百八十萬元，被上訴人辯稱：賴德隆借用系爭借款以投資中富公
司云云，顯與一般經驗法則有違。且賴德隆早亦為水上鄉農會會員，自六十七年十一
月六日即在該會設有帳戶，蔡明穎據以為抵銷抗辯之四十三萬八千六百三十五元債權
，亦係賴德隆積欠水上鄉農會之借款；水上鄉農會承辦貸款人員賴健榮並到庭證稱：
賴德隆尚有借款額度，可以再借款等語。被上訴人辯稱：賴德隆因無農會會員資格，
因此借用蔡明穎名義借款云云，亦無可採。系爭借款應係蔡明穎所借。惟蔡明穎於八
十二年九月二十七日確曾代賴德隆償還賴德隆積欠水上鄉農會借款本息四十三萬八千
六百三十五元，又代償以賴德隆為連帶保證人，由賴德隆之子賴遠城向水上鄉農會所
借款項本息三百三十四萬三千六百五十四元，有代償還借款證明書、水上鄉農會八十
三年十一月三十日嘉水信字第三○○六號復函暨附件借據、借款申請書、償還傳票可
證，上訴人對此亦不爭執。然蔡明穎就前揭二筆債務，既非保證人亦非擔保物之提供
人，就債之履行並無利害關係，亦非基於替第三人清償之意思而為代償，為兩造所不
爭執。蔡明穎之所以清償該兩筆債務，並非出於任意為之，乃為因應農會貸款作業之
慣例，不得已之行為。而因蔡明穎之清償，上訴人獲有對水上鄉農會債務消滅之利益
，致蔡明穎受有損害，乃不當得利，蔡明穎即非不得請求返還。又本件雙方之給付均
係金錢債務，並均屆清償期，蔡明穎主張依民法第三百三十四條之規定抵銷，尚無不
合。上訴人雖指蔡明穎所代為償還之款項，係蔡明穎於八十二年九月二十三日以蔡榮
修之土地向水上鄉農會貸款，以借新還舊之方式所償還，而原先借款係用於中富公司
，故蔡明穎前開代償還借款並非替上訴人償還云云。惟查該二筆借款之債務人，係由
賴德隆及賴遠城變更為蔡明穎，主債務人既變更，即非新債清償。且向水上鄉農會借
款者係蔡明穎，而其償還之對象，係上訴人之債權人水上鄉農會，使上訴人免除四十
三萬八千六百三十五元借款債務及三百三十四萬三千六百五十四元連帶保證債務責任
，自使上訴人受有法律上之利益，而致蔡明穎受有損害，則蔡明穎主張上訴人共受有
三百七十八萬二千二百八十九元之不當得利，並用以抵銷上訴人對其之債權四百七十
七萬三千五百六十八元，按諸民法第三百三十四條、第三百三十五條規定，於同額部
分已歸於消滅。綜上所述，本件上訴人本於保證人對主債務人之求償權請求蔡明穎給
付本息，除已確定部分即九十九萬一千二百七十九元及自八十三年五月六日起加計之
法定遲延利息為無不合，及本於連帶債務人間之分擔求償權向蔡榮修請求給付之本息
，以四十九萬五千六百三十九元五角及自八十三年五月六日起加計之法定遲延利息，
亦無不合外，上訴人對被上訴人請求之金額逾上開部分（確定部分除外），於法不合
，不應准許等詞，為其判斷之基礎。
惟查蔡明穎於八十二年九月二十七日曾向水上鄉農會清償本息四十三萬八千六百三十
五元及三百三十四萬三千六百五十四元兩筆借款，此為原審認定之事實。然蔡明穎何
以要清償此兩筆借款，原審一面認為蔡明穎就前揭二筆債務，既非保證人亦非擔保物
之提供人，就債之履行並無利害關係（原判決第十七頁、第一、二行）；另又認為該
二筆借款之債務人，由賴德隆及賴遠城變更為蔡明穎（同頁、第十六、十七行），似
又認為蔡明穎為債務人，則其給付為清償自己之債務，理由前後不無矛盾，且與判決
之結果有影響，原判決自難以維持。上訴論旨，執以指摘原判決不當，聲明廢棄，非
無理由。
據上論結，本件上訴為有理由。依民事訴訟法第四百七十七條第一項、第四百七十八
條第一項，判決如主文。
中      華      民      國    八十七    年      三      月      五      日
                              最高法院民事第六庭
                                  審判長法官  蕭  亨  國
                                        法官  吳  正  一
                                        法官  楊  隆  順
                                        法官  陳  淑  敏
                                        法官  黃  義  豐
      右正本證明與原本無異
                                              書  記  官
中      華      民      國    八十七    年      三      月     十三     日
